臺灣高等法院臺南分院刑事判決
109年度選上更一字第61號
上  訴  人  
即  被  告  陳上詩
選任辯護人  何永福律師
            吳奕麟律師
上  訴  人  
即  被  告  張瑞芬
選任辯護人  柳柏帆律師
上列上訴人因違反公職人員選舉罷免法案件，不服臺灣雲林地方
法院108年度選訴字第2號中華民國108年4月30日第一審判決（起
訴案號：臺灣雲林地方檢察署107年度選偵字第115號、第128號
），提起上訴，本院前審判決後，經最高法院撤銷發回，本院判
決如下：
    主  文
上訴駁回。
    事  實
一、陳上詩係民國107 年度雲林縣地方公職人員五合一選舉鄉鎮
    市代表選舉中（選舉日為107年11月24日），雲林縣○○鄉鄉○
    ○○○○○0 號候選人，陳上詩為求順利當選○○鄉本屆鄉民代表
    ，分別與唐彰雄、張瑞芬基於對有投票權之人，交付賄賂，
    而約其投票權為一定行使之犯意聯絡，於107 年11月22日下
    午3 時許，在唐彰雄位於雲林縣○○鄉○○村○○路0 號之住處，
    提供新臺幣（下同）3 萬元之現金，囑託唐彰雄為其交付賄
    款予有投票權人，以投票支持陳上詩；另於107 年11月24日
    上開選舉投票日前數日，在不詳地點，提供7千元，囑託張
    瑞芬為其交付賄款予有投票權人，以投票支持陳上詩。張瑞
    芬、唐彰雄即分別承前與陳上詩之犯意聯絡，於附表所示之
    時間、地點，由張瑞芬接續向附表編號1 、2所示有投票權
    之人，及由唐彰雄接續向附表編號3 至7 所示有投票權之人
    ，交付如附表所示金額之賄賂，並轉告陳上詩之意思，而與
    附表所示有投票權之人約定，以該賄賂作為本次○○鄉鄉民代
    表選舉之選票投予1 號候選人陳上詩之對價。
二、嗣臺灣雲林地方檢察署檢察官接獲民眾檢舉，於選舉後指揮
    雲林縣警察局斗南分局傳喚相關人士到案說明，並經唐彰雄
    在偵查中自白係受陳上詩之託而為上開行為，因而查獲候選
    人陳上詩為本案共同正犯，及由唐彰雄自動繳回其本身受賄
    款項2 千元（唐彰雄涉犯受賄罪嫌部分未據起訴）、尚未交
    付行賄對象之賄賂款項6 千元，另附表編號1 至7 所示有投
    票權之人亦均坦承收賄，編號1至6所示有投票權之人並自動
    繳回如附表所示之受賄款項，而循線查悉上情。
三、案經臺灣雲林地方檢察署檢察官指揮雲林縣警察局斗南分局
    偵查起訴。
    理  由
壹、證據能力之說明：
一、被告以外之人於審判外之言詞或書面陳述，除法律有規定者
    外，不得作為證據，刑事訴訟法第159 條第1 項定有明文。
    唐彰雄、附表的選民黃芙蓉、鄭秀桃、唐輔信、張參、黃玉
    蘭、陳文山、曾謝絹於警詢時之證述內容，被告陳上詩及其
    辯護人於原審及本院準備程序中主張為審判外陳述，無證據
    能力（見原審卷一第130 頁、本院卷第163頁以下），而上
    開證人之警詢筆錄內容，並無何刑事訴訟法第159 條之2 、
    第159條之3 規定例外具有證據能力之事由存在，依刑事訴
    訟法第159 條第1項規定，對被告陳上詩被訴事實並無證據
    能力。
二、附表編號1、2選民黃芙蓉、鄭秀桃於警詢時之證述內容，被
    告張瑞芬及其辯護人於原審準備程序中雖主張為審判外陳述
    ，無證據能力（見原審卷一第120 頁），然被告張瑞芬辯護
    人於本院前審請求將其等警詢筆錄的光碟拷貝自行聽聞（本
    院前審卷第197頁），嗣於本院準備程序中已同意具有證據
    能力（本院卷第122頁），於本院審理程序也沒有再爭執異
    議證據能力（本院卷第385頁以下），依據刑事訴訟法第159
     條之5 規定，此部分證據對被告張瑞芬而言乃有證據能力
    。
三、其餘經本院引用論處被告2人有罪的證據，部分雖屬被告以
    外之人於審判外之陳述，然被告陳上詩、張瑞芬及其等辯護
    人於原審或本院準備程序中，陳明同意作為本案之證據使用
    （見原審卷一第120 、130 頁，本院卷第163頁以下），本
    院審酌該等審判外陳述作成時之情況，尚無違法不當之瑕疵
    ，認為以之作為證據應屬適當，依據刑事訴訟法第159 條之
    5 規定，應認均有證據能力。
貳、認定被告張瑞芬有罪的理由：
一、被告張瑞芬經過訊問後，固坦承伊認識被告陳上詩，並知悉
    黃芙蓉、鄭秀桃之住處，伊與黃芙蓉、鄭秀桃均居住在被告
    陳上詩之選區內，惟矢口否認有何事實欄所述共同對於有投
    票權之人，交付賄賂，而約其投票權為一定行使之犯行，辯
    稱：伊與黃芙蓉、鄭秀桃沒有很熟，很久以前有跟鄭秀桃交
    談過，但沒有跟黃芙蓉講過話，伊於107 年度雲林縣地方公
    職人員五合一選舉前，沒有去找過黃芙蓉、鄭秀桃，陳上詩
    也沒有去找過伊，亦沒有在路上碰到黃芙蓉、鄭秀桃、陳上
    詩等3 人，陳上詩沒有要伊去向選民拉票，也沒有要伊去行
    賄選民，伊亦沒有為陳上詩去行賄選民等語。
二、關於被告張瑞芬行賄附表編號1 選民黃芙蓉之事實，經查：
　㈠黃芙蓉於107年12月7日、108年1月9日偵查中具結證稱：選前
    3 、4 天，大約107 年11月20日左右，是那一天下午3 、4 
    點的時候，我在我們家的田裡拔草，機車放在路邊，有一個
    大約50、60歲叫「阿芬」的女人騎機車來我們家的田邊，跟
    我說是我先生的朋友，她的先生叫「仁和」，我沒有很熟，
    是我先生認識他們，她叫我選給1 號陳上詩，並拿2 千元現
    金買票的錢，放在我停在路邊機車籃子上面的皮包。我在警
    察局說的實在，警察給我指認買票的人叫「阿芬」，我有認
    出來等語（見選他卷第103 至106 頁；選偵字第128 號卷第
    99、100 頁）。
　　嗣於原審也具結證稱：於107 年11月20日左右，約在當天下
    午4 點，我在○○鄉○○村的田裡工作，「阿芬」站在田地外面
    ，稱呼我嫂子，大聲叫我過去，我有過去，她跟我說是我先
    生的朋友，拿2 千元過來放著，叫我選給1 號，她有跟我說
    她是我先生的朋友，我在警詢指認時是根據指認照片的眼神
    來指認（本院註：黃芙蓉應不僅依據照片的眼神指認而已，
    此處應係黃芙蓉表達沒有那麼周全而已，詳下述），且我有
    跟警察說她先生是我先生的朋友，我的意思是她先生跟我先
    生有認識，所以她才會來跟我買票，我知道她先生叫「仁和
    」，我稱呼她叫「阿芬」，是因為聽過別人這樣稱呼她，我
    於警詢時有說實話等語（見原審卷一第254 至272 頁）。
　　嗣於本院前審仍具結證稱：那一天來跟我買票的人是女性，
    叫我嫂仔，她叫了我之後，我有過去她那，我跟她說幾句話
    ，她就拿錢給我，叫我選給陳上詩，她說她跟我先生以前是
    朋友，有認識（本院前審卷二第19、20頁）；我在警察局有
    說到「仁和」這個名字，我說她先生與我先生有認識（第21
    頁）；之前警察局和檢察官問我的，我說的都有實在，若不
    認識我的人，我不會隨便跟人收錢，她戴著安全帽，看她的
    臉型，看她的眼睛，就知道是誰，警察就讓我看照片，我知
    道是「阿芬」，人跟照片對得上（第23頁）。我沒有隨便說
    （第24頁）。
　㈡被告張瑞芬的姓名末字確實是「芬」，鄉下本土的稱呼確實
    是叫「阿芬」。依被告張瑞芬之個人戶籍資料記載，其配偶
    確為「李仁和」（見原審卷一第43頁），被告張瑞芬行賄的
    附表編號2選民鄭秀桃於原審也作證稱：我見過被告張瑞芬
    的先生，她先生叫「仁和」，他是務農的（原審卷一第290
    頁）。被告張瑞芬也坦承：伊認識黃芙蓉，是隔壁村的人，
    一村一村都離很近，她們住哪裡我知道（原審卷一第121頁
    ）；伊有聽過伊先生與黃芙蓉之先生認識等語（見原審卷一
    第273 頁）。被告張瑞芬也坦承：伊會騎機車，家裡有機車
    ，伊有安全帽（選他卷第218頁）。
  ㈢辯護人雖辯稱：黃芙蓉曾證稱：向伊行賄之人戴安全帽及口
    罩（選偵128號卷第94頁），且當時太陽已經快下山，天色
    昏暗等語（原審卷一第258頁），黃芙蓉應該沒有辦法確認
    那個人到底是誰，黃芙蓉卻證稱：伊看到向伊行賄之人的眼
    神才認出來等語（選偵128號卷第99頁、原審卷一第266頁）
    ，但如果對方戴著安全帽及口罩，黃芙蓉怎麼能夠辨識那個
    人的眼神，警方提供指認照片給黃芙蓉指認時，很明顯就是
    在引導黃芙蓉做特定的指認等語。惟查：
　⒈黃芙蓉於歷次供述多證稱：「阿芬」來找我的時候是下午3點
    到4點（選他卷第260頁、原審卷一第258、260頁），衡情此
    時乃屬下午，縱認是廣義的黃昏，應該還不至於到天色昏暗
    的程度，況黃芙蓉於108年1月9日偵查中明確證稱：「阿芬
    」來找我的當時是黃昏，太陽已下山，天還沒完全暗（選偵
    128號卷第100頁），因此依照當時的天色、光線，黃芙蓉應
    該能夠辨認前來行賄之人。
　⒉觀諸被告張瑞芬案發時的居所地址是雲林縣○○鄉○○路0000號
    （選他卷第205頁被告張瑞芬警詢筆錄參照），黃芙蓉的地
    址則是同路段1-10號（黃芙蓉警詢筆錄參照），可見兩人住
    所的距離非遠，加上其等丈夫彼此認識，被告張瑞芬雖與黃
    芙蓉不熟，但於鄉里間應該見過彼此，也知道對方的聲音、
    身材特徵（被告張瑞芬於原審也坦承：我知道黃芙蓉，隔壁
    村多少會知道，她們住哪裡我知道，見原審卷一第13頁）。
    其次，行賄是觸犯法律之事，衡情被告張瑞芬應僅會對稍有
    認識、知悉對方並無特定政治立場、可以講得上話的鄰居行
    賄，因此，縱使被告張瑞芬當時頭戴安全帽、臉戴口罩，黃
    芙蓉依據對方講話的聲音、身材特徵、對話內容，也會知道
    來者何人。
　⒊又依黃芙蓉上開證述之情，被告張瑞芬與黃芙蓉彼此有對話
    ，被告張瑞芬於行賄時應有先向黃芙蓉介紹自己的先生叫「
    仁和」，且被告張瑞芬本身或張瑞芬先生與黃芙蓉的先生有
    認識，才會進一步拿2 千元的行賄款項交給黃芙蓉，並與黃
    芙蓉約定在本次○○鄉鄉民代表選舉投票支持登記1 號的候選
    人陳上詩。因此縱使被告張瑞芬當時頭戴安全帽及口罩，但
    從行賄之人介紹本身配偶之姓名，及與黃芙蓉配偶關係等資
    訊，已可知悉向其行賄之人為被告張瑞芬。
　⒋再者，被告張瑞芬、黃芙蓉均供稱其等彼此之間並無仇隙或
    債務糾紛（被告張瑞芬部分見原審卷一第123頁，黃芙蓉部
    分則見歷次筆錄），另觀之黃芙蓉兩次接受警詢的過程，黃
    芙蓉於第一次警詢中並未明確指證向其行賄之人為被告張瑞
    芬，警方亦未誘導黃芙蓉指證被告張瑞芬為向其行賄之人，
    而於第二次警詢時，黃芙蓉亦僅對警方稱只知道向其行賄之
    人的先生叫「仁和」，且與其先生有認識等語，並明白表示
    第一次警詢時認不出來是因行賄之人於行賄當時有戴安全帽
    及口罩，且其先生和被告張瑞芬先生都認識，因此第一次警
    詢不敢全部講實話等語，而於第二次警詢時由警方依其所提
    供之資訊即行賄之人配偶名字而調閱戶政資料，才特定確認
    被告張瑞芬即為行賄之人乙節，並未見警方有誘導黃芙蓉指
    證被告張瑞芬即為向其行賄之人的情形。
　⒌其次，黃芙蓉於原審在被告陳瑞芬面前，雖然不好意思當庭
    指認被告陳瑞芬，然當辯護人詢問：「阿芬這個名字是警察
    跟妳說的，還是妳自己講出來的？」時，黃芙蓉仍然坦承證
    稱：「警察叫我說，我就說名字，警察就拿相片給我指認」
    （原審卷一第263頁），辯護人繼續追問黃芙蓉在警局如何
    講出「阿芬」這個名字的，黃芙蓉礙於人情雖然百般迴避，
    但由黃芙蓉回答的內容，仍可看出「阿芬」是黃芙蓉自行講
    出來的，然後警察才調閱六宮格照片給黃芙蓉指認（原審卷
    一第264-267頁、第269頁），更可見警察並無誘導黃芙蓉錯
    誤指認。辯護人辯稱：黃芙蓉是受警察誘導才指認被告陳瑞
    芬云云，並不可採。
　⒍又黃芙蓉初始不願指認交付賄款者之姓名，係基於認識張瑞
    芬而有所保留，此從伊於指認張瑞芬之第2 次警詢筆錄表示
    ：「我第1 次筆錄的警詢筆錄不敢全部吐出實話，是因為我
    先生和她先生都認識」等語可知（選偵128 號卷第95頁），
    此與鄉里間小選區選舉買票多找鄰里間認識之人行賄之情況
    相符，且黃芙蓉因人情壓力故對於指認行賄者有所顧忌，並
    無違背常情。又黃芙蓉並非毫不認識張瑞芬，始終均知曉係
    其丈夫友人「仁和」之妻向伊買票，而在警察提示相片後，
    更能指認該人之年籍，此觀諸黃芙蓉於本院前審、原審及檢
    察官偵訊時之證述即明（本院前審卷二第23頁；原審卷一第
    258、262頁；選偵128 號卷第99頁），可見黃芙蓉除於收賄
    時從張瑞芬眼神辨識外，更由其與被告張瑞芬談話過程中確
    認被告張瑞芬之身分，方會放心收受該2000 元買票賄款，
    因此黃芙蓉指認張瑞芬當無誤認之可能。
三、關於被告張瑞芬行賄附表編號2選民鄭秀桃之事實，經查：
　㈠鄭秀桃於107年12月7日第一次偵查中具結證稱：阿芬於107 
    年11月22日下午6 點有拿菜及5千元放在我家門口椅子上，
    要幫陳上詩買票，阿芬與陳上詩不錯等語（選他字第404 號
    卷第74頁。本院註：鄭秀桃此處雖然證稱被告張瑞芬行賄時
    間是11月22日，但嗣後已經陳明可能是選舉前一天或前兩天
    ）。於同日第二次接受偵訊時具結證稱（與被告張瑞芬當庭
    對質）：我第一次偵訊時說的「阿芬」就是庭上的張瑞芬，
    其於本次選舉投票前一天或兩天下午天快暗時，有騎車來我
    家，拿一些苦瓜給我，說是她自己種的，要送我吃，我們身
    體都不好，有互相問候對方，而寒暄完後，張瑞芬說來裡面
    一點說，這個不能讓別人看到，並問我說家裡幾票，我說5 
    票，張瑞芬就拿5 千元放在我家門口旁邊的椅子上紙箱上面
    ，並說「你知道，上詩」，還說如果我被抓到，不要供出她
    ，我第一次偵訊時沒說清楚，是想說不要說到張瑞芬，因為
    張瑞芬每週要洗腎洗三次，但既然都問到我這邊來了，我想
    說老實說出來，張瑞芬不承認我也沒辦法，但我不能違背我
    的良心，她確實有拿錢向我買票等語（選他卷第215 至218 
    頁）。嗣於原審審理時仍具結證稱：我知道陳上詩是擔任鄉
    民代表，這次選舉也有出來參選，我認識張瑞芬超過20年，
    我有時候會稱呼她「阿芬」，張瑞芬有於本次選舉前一天或
    兩天，我不確定是哪一天，在那一天下午5 、6 點，我吃完
    飯後，張瑞芬騎車來我家，並在外面喊我，我就走出去，張
    瑞芬拿菜給我，菜放在地上，並把5 千元放在我家外面紙箱
    上，說一句「上詩」，我就知道張瑞芬的意思，我家有5 票
    ，平常張瑞芬就會拿菜給我，我有東西也會拿給她，我知道
    張瑞芬好像有在洗腎，一週洗腎2 次或3 次，我第一次警詢
    時說送錢來的人是陳上詩，我當時沒有說實話，是因為想說
    張瑞芬身體不太好，且她向我行賄時，有說如果我被抓到，
    不要供出她，就供出源頭即候選人陳上詩，要說是陳上詩跟
    我接觸，不要說是她跟我接觸，而我想說大家都是鄰居，她
    身體又不好，才沒有老實說，但我老公跟我說如果我不講實
    話，以後我會很麻煩，我媳婦也建議我要老實說，所以後來
    我才會老實說，我事後有跟張瑞芬道歉，他接受也好，不接
    受我也沒辦法，但我不能說謊話，不然我良心不安，我與張
    瑞芬沒有恩怨糾紛等語（原審卷一第275 至288 、291 頁）
    。
　㈡被告張瑞芬於原審也坦承：以前認識鄭秀桃，知道鄭秀桃住
    哪裡（原審卷一第121頁）；以前曾拿菜給鄭秀桃過，與鄭
    秀桃之間沒有恩怨、糾紛（原審卷一第290、291頁）。而被
    告張瑞芬於107 年11月20日、11月22日、11月24日下午5 時
    至9 時許，分別有至若瑟醫院洗腎乙節，有天主教若瑟醫療
    財團法人若瑟醫院108 年1 月10日函可參（見選偵第128 號
    卷第53頁），此也可佐證鄭秀桃與被告張瑞芬確具有相當情
    誼關係，才會知悉被告張瑞芬有固定至醫院洗腎之情形。又
    被告張瑞芬及鄭秀桃均稱其等之間並無恩怨糾紛，彼此間曾
    互送對方蔬菜等物（原審卷一第285 、286 、290 、291 頁
    ），鄭秀桃應無誣陷被告張瑞芬的可能。且鄭秀桃於原審作
    證時，面對檢察官、辯護人質問其警、偵訊證述內容之疑點
    時，例如：①為何第一次警詢時，未據實說出係被告張瑞芬
    對其交付賄賂，卻說是被告陳上詩直接對其交付賄賂？②於
    第一次接受偵訊時，為何說被告張瑞芬是於107 年11月22日
    到其住處對其交付賄賂等節？鄭秀桃均能坦率說明解釋：①
    其於第一次接受警詢時考量被告張瑞芬身體不太好，且被告
    張瑞芬向其行賄時，有說如果被抓到，不要供出她，就供出
    源頭即候選人陳上詩，所以其才沒有老實說，但其家人建議
    其要老實說，所以後來其才會老實說。②關於被告張瑞芬向
    其行賄的時間，其於第二次接受偵訊時，即已明確表示被告
    張瑞芬是於選舉前一天或前兩天來向其行賄，但其不確定是
    哪一天，因為其年紀已大，記性沒有很好等語（見原審卷一
    第280 、281、283 、284 頁），鄭秀桃於原審面對質問，
    均能坦率提出合理解釋，而無支吾其詞或閃躲迴避之情形。
    綜上，鄭秀桃應無故意誣陷被告張瑞芬於罪之可能，其上開
    證述內容具有相當之可信性。
四、單一證人的指述應有補強證據佐證其證言與事實相符，所謂
    補強證據，並非以證明犯罪構成要件之全部事實為必要，倘
    得以佐證證人之指證非屬虛構，而能予保障其陳述之真實性
    者，即已充足。行賄者（候選人、樁腳）為了促成所支持的
    候選人當選，通常在同一段期間不會只有行賄一位選民，而
    會接連行賄多位選民，倘觀諸該多位選民的證詞並無誣陷行
    賄者、虛偽陳述或記憶錯誤的可能，自可互相補強佐證。本
    案係檢察官接獲檢舉情資後，因此才會於選舉日（107年11
    月24日）後的107年11月29日開始發交指揮警察進行偵查，
    並於107年12月7日同步約談被告張瑞芬及如附表所示的選民
    黃芙蓉、鄭秀桃等人，除有檢察官辦案進行單在卷可參外（
    選他卷第17頁），另觀諸被告張瑞芬、黃芙蓉、鄭秀桃等人
    初到案製作警詢、偵查筆錄日期均為107年12月7日乙節亦可
    得知。而黃芙蓉、鄭秀桃與被告張瑞芬都是同居在該處鄉里
    多年的朋友，被告張瑞芬的丈夫熟識黃芙蓉的丈夫，要稱呼
    黃芙蓉「嫂仔」（原審卷一第263頁、第272頁黃芙蓉筆錄參
    照），鄭秀桃則已經認識被告張瑞芬超過20年（原審卷一第
    277頁鄭秀桃筆錄參照），其等與被告張瑞芬彼此之間並沒
    有恩怨仇隙，且均係在選舉日後被動經警約談到案，衡情並
    非被告陳上詩（論罪證據詳後述）、張瑞芬的敵對陣營，為
    了擾亂選情，誣陷被告陳上詩、張瑞芬，而派遣選民主動到
    案誣陷被告陳上詩、張瑞芬，而鄭秀桃、黃芙蓉經警同步約
    談、被動到案後，不約而同、異口同聲坦承係受被告張瑞芬
    行賄，期約要投票支持被告陳上詩，應係基於自身的親身經
    歷而為證述，彼此也可互相補強所述為真。
五、本案之賄賂係現金，屬流通之可替代物，重在兌換價值，縱
    非原物，既經受賄者於案發後交給司法警察扣案，即係實施
    刑事訴訟程序之公務員合法取得之證物，仍為適格證據（最
    高法院本次發回意旨參照）。本案黃芙蓉提出扣案現金2千
    元、鄭秀桃提出扣案現金5千元，對於鄉村長者而言仍屬相
    當數額的錢財，如果黃芙蓉、鄭秀桃沒有收受賄賂，應無平
    白交出給司法警察扣案之理，因此，該扣案現金既均係黃芙
    蓉、鄭秀桃接受被告張瑞芬行賄而收受的賄賂，於經警察約
    談查獲後，而交給司法警察合法扣案之證物，上開現金不論
    是否係其等所收受之賄款現金原物，仍具有相當程度之關連
    性，得作為各該證人收受賄款之間接補強證據。 　　
六、至於被告張瑞芬女兒李晏嘉雖於原審證稱：我媽媽每週二、
    四、六都要到虎尾若瑟醫院洗腎，多數是我接送我媽媽去醫
    院洗腎，除非我要開會或無法返家，才會請爸爸或弟弟接送
    ，107 年11月24日選舉那週的二、四、六都是由我接送我媽
    媽去虎尾若瑟醫院洗腎，我媽媽在洗腎日當天雖然是下午5 
    點才開始洗腎，但因為我工作時間的關係，所以我下午3 點
    至3 點半就會從家中載我媽媽出門前往虎尾若瑟醫院，而於
    下午4 點前就會載我媽媽抵達虎尾若瑟醫院，待我媽媽晚上
    9 點半洗完腎，我會再過去虎尾若瑟醫院接我媽媽回家等語
    （見原審卷一第293 至296 頁）。然查：被告張瑞芬107 年
    11月20日約17：00至若瑟醫院之洗腎室，17：09至21：09於
    若瑟醫院接受洗腎，經休息後即離開洗腎室。107 年11月22
    日17：05至21：05於若瑟醫院接受洗腎，經休息後即離開洗
    腎室。107 年11月24日17：17至21：17於若瑟醫院接受洗腎
    ，經休息後即離開洗腎室。又從被告張瑞芬住處附近之雲林
    縣○○鄉○○村○○路00號，至雲林縣虎尾鎮若瑟醫院平面停車場
    ，距離11.6公里，自用小客車行駛約須20分鐘等情，有天主
    教若瑟醫療財團法人若瑟醫院108年1 月10日函及GOOGLE MA
    P查詢資料可參（見選偵128 卷第53、55頁）。被告張瑞芬
    於107年11月20日17：00才到若瑟醫院洗腎室，如果加上預
    估車程僅需20分鐘左右，可見被告張瑞芬當日16：00以後才
    出發前往醫院即可，李宴嘉證稱其每次在下午3點至3點半就
    會載被告張瑞芬前往若瑟醫院云云，記憶應有錯誤。而本院
    依上開黃芙蓉、鄭秀桃證述的內容，認定被告張瑞芬對黃芙
    蓉、鄭秀桃分別交付賄賂，約其投票權為一定行使如附表編
    號1 、2 所示之時間，均非被告張瑞芬在虎尾若瑟醫院接受
    洗腎之時日，因此李晏嘉之證詞尚難為被告張瑞芬有利之認
    定。
七、至於被告張瑞芬於本院前審聲請傳喚王添勝作證，欲證明：
    被告張瑞芬於選舉前幾天都在家，有遇到來訪的王添勝等語
    。然王添勝於108年12月5日到庭證稱：我認識被告張瑞芬一
    、二十年，是去他家做鐵門認識的，於107年選舉前幾天都
    有去被告張瑞芬家，但被告張瑞芬不一定有在家，有時候沒
    有在家，有時候她老公在，她不在，不曉得她為何不在家，
    有時候她要洗腎，有時候去田裡種田，原因不曉得（本院前
    審卷一第390頁），嗣後辯護人將時間限定在選前一天（即1
    1月23日）追問王添勝，王添勝仍然證稱：選前兩三天我都
    有去，選舉前一天我跟他們買一些米回去煮，就我和她老公
    在家，被告是否在家我不確定（本院前審卷一第391頁）；
    選前一天我是下午約5、6點去被告張瑞芬家等語（第394頁
    ）。王添勝選前幾天前往被告張瑞芬家的時候，既然有時候
    沒有遇到被告張瑞芬，即不能排除被告張瑞芬外出行賄，因
    此王添勝的上開證詞，並無法為被告張瑞芬有利的認定。　
八、綜上所述，被告張瑞芬有對於附表編號1、2有投票權之黃芙
    蓉、鄭秀桃交付賄賂，而約其投票權為一定行使之犯行，事
    證明確，堪以認定，應依法論科。
參、認定被告陳上詩有罪的理由：
一、被告陳上詩經過訊問後，雖然坦承認識被告唐彰雄、張瑞芬
    ，且其為107 年度雲林縣地方公職人員五合一選舉鄉鎮市代
    表選舉中，雲林縣○○鄉鄉○○○○○○0 號之候選人，又其於本次
    ○○鄉鄉民代表選舉前，有前往被告唐彰雄住處拜票，並有遇
    到被告唐彰雄本人，而附表所示之人均為本次○○鄉鄉民代表
    選舉中，其選區之選民等情。惟矢口否認有何事實欄所述共
    同對於有投票權之人，交付賄賂，而約其投票權為一定行使
    之犯行，先後答辯如下：
　㈠於本案起訴移審訊問程序及原審準備程序時辯稱：伊沒有於
    唐彰雄所稱之107 年11月22日下午至唐彰雄住處，交付3 萬
    元賄選款項給唐彰雄，請唐彰雄為伊去行賄選民，當日下午
    1 時，伊是前往惠來火葬場祭拜伊姨丈謝誠義，於當日下午
    3 時許離開惠來火葬場後就直接回住處，沒有去唐彰雄住處
    或其他地方。另伊也沒有交付賄選款項給張瑞芬，請張瑞芬
    為伊去行賄選民，伊於選舉前至張瑞芬家拜票時沒有遇到張
    瑞芬，也沒有在路上碰到張瑞芬。伊對於唐彰雄、張瑞芬向
    附表所示之有投票權人行賄，並約為投票權之一定行使並不
    知情云云。
　㈡嗣於原審準備程序之後改辯稱：伊於107 年11月22日下午是
    在住處與羅華義、羅華橋等人泡茶，並沒有去唐彰雄住處交
    付賄選款項云云。
二、經查：被告陳上詩為107 年度雲林縣地方公職人員五合一選
    舉鄉鎮市代表選舉中，雲林縣○○鄉鄉○○○○○○0 號候選人，而
    附表所示之人均為其選區之選民乙節，為被告陳上詩所坦承
    ，核與證人黃芙蓉、鄭秀桃、唐輔信、張參、黃玉蘭、陳文
    山、曾謝絹、黃清山於偵查中證述之情相符（選他卷第131 
    、132 、153 、179 、329 、330 、335 頁；選偵第115 號
    卷第108 頁），並有中央選舉委員會雲林縣鄉鎮市代表選舉
    ○○鄉第4 選舉區候選人得票數之網頁資料在卷可稽（選他卷
    第21頁），首堪認定。
三、同案被告唐彰雄歷次供述均明確證稱：係受被告陳上詩囑託
    而對附表編號3至7的選民行賄：
　㈠唐彰雄於107年12月7日偵查中具結證稱：陳上詩於本次選舉
    前二天的107 年11月22日下午3 點左右，在我家，拿3 萬元
    現金給我，要我幫他買票，他叫我找附近的好朋友，1 票1 
    千元，拜託他們投票給他，我即於107 年11月23日，拿這些
    錢去跟唐輔信、張參、黃玉蘭、陳文山、曾謝絹買票，我拿
    給唐輔信7 千元，因為他們家及附近加起來有7 票，我拿給
    黃玉蘭4 千元，因為她家有4 票，我拿給張參3 千元，因為
    他家有3 票，我拿給曾謝絹5 千元，因為她家有5 票，我拿
    給陳文山3 千元，因為他家有3 票，而我跟我太太2 票，所
    以我們自己拿起來2 千元，剩下6 千元沒有買出去，我拿錢
    給唐輔信等人時，有跟他們說請他們將票投給陳上詩，我會
    受陳上詩之託幫陳上詩買票，是因為我們是幾十年的好朋友
    等語（見選他卷第49至51頁）。
　㈡唐彰雄於原審具結證稱：我認識陳上詩有十年以上，他是我
    們的鄉民代表，我知道陳上詩已經當鄉民代表二、三屆，我
    上一次鄉民代表選舉也有幫陳上詩助選，本次○○鄉鄉民代表
    選舉，陳上詩跟我說別的候選人好像也有發走路工（指買票
    ），所以我們也必須要這樣做，陳上詩於選舉前的107年11
    月22日下午2 、3 點時，在我家，拿給我3 萬元，我拿到時
    有點一點，都是1 千元的紙鈔，陳上詩說1 票1 千元，要我
    盡量幫他多拉點票，當時只有我與他在場，我拿到錢後，於
    107 年11月23日，有拿7 千元去跟唐輔信買票，拿3 千元去
    跟陳文山買票，拿3 千元去跟張參買票，拿4 千元去跟黃玉
    蘭買票，拿5 千元去跟曾謝絹買票，我拿錢給他們時有說1 
    票1 千，另外我跟我太太各拿1 千元，我也有跟我太太說要
    選陳上詩，我被查獲後，有將我與我太太所拿的2 千元及剩
    下還未拿去買票的6 千元交給警察，陳上詩要說沒有拿錢給
    我買票，我也沒有辦法，但陳上詩確實有拿錢給我，要我幫
    他買票，不然我怎麼會做這個事情等語（見原審卷一第193 
    至205 頁）。
四、附表編號3至7選民也均坦承：唐彰雄於附表所列時間向其等
    行賄，並約定投票支持被告陳上詩，核與唐彰雄所證述之情
    節相符：
　㈠附表編號3選民唐輔信（唐彰雄堂兄）於107年12月7日偵查中
    具結證稱：唐彰雄於本次選舉前一天或二天下午2 點左右，
    在我家拿7 千元給我，說是陳上詩的錢，要我圈選他，我於
    選舉過後將其中4 千元交給黃清山，要其轉還給陳上詩，他
    說好，但我不知道黃清山到底有無交給陳上詩，至於剩下的
    3 千元，我本來打算碰到陳上詩時就要還給他，而我被查獲
    後，已將該3 千元交給警方扣押等語（見選他卷第329 、33
    0 頁）。
　　證人黃清山於107年12月8日偵查中具結證稱：唐輔信於107 
    年11月底時，有拿4 千元給我，請我幫忙將錢退還給陳上詩
    ，我有答應他要將錢退還給陳上詩，但因為從11月底到現在
    大家各忙各的，我還沒有機會遇到陳上詩，所以還未幫唐輔
    信將4 千元退還給陳上詩，因為陳上詩平常跟我接觸的機會
    比較多，跟唐輔信接觸的機會比較少，所以唐輔信才會透過
    我把錢還給陳上詩等語（見選他卷第335 頁）。
　　被告陳上詩的辯護人雖辯稱：唐彰雄證稱家裡有投票權的才
    4人（選他卷第328頁），唐彰雄何必拿7000元給唐輔信！又
    唐輔信如果要退回部分款項，直接退給唐彰雄，或退給唐輔
    信認識的被告陳上詩即可，焉須透過黃清山退給被告陳上詩
    ！可見唐輔信證述內容並不合常情，並不可信（本院卷第40
    7頁）。然查：唐彰雄於偵查中已經證稱：我拿給唐輔信7千
    元，是因為他們家及隔壁有7票等語（選他卷第48頁），因
    唐彰雄與唐輔信是堂兄弟（選他卷第327頁唐輔信偵查筆錄
    參照），唐彰雄因為信任唐輔信緣故，將唐輔信及鄰居的選
    票全部計算進入，委由唐輔信統一處理，乃與常情相符。
　　其次，唐輔信就為何要透過黃清山退還部分款項給被告陳上
    詩，業據其於偵查中證稱：我當下原本沒有意思要收這個錢
    ，但我不敢直接退給唐彰雄，怕他無法還給被告陳上詩，選
    後跟被告陳上詩接近時，比較不方便，我知道鄰居黃清山和
    被告陳上詩是遠房親戚，比較有接近，所以拿四千元委託黃
    清山轉還給被告陳上詩等語（選他卷第328頁），因為交付
    賄款是敏感的事情，唐輔信因為人情緣故，不好意思當面將
    賄款退還給唐彰雄，嗣後又無適當時機當面交給被告陳上詩
    ，只好透過被告陳上詩有來往的遠房親戚黃清山退還，經核
    與常情並無違背之處，辯護人此部分辯護並不可採。
　㈡附表編號4選民張參於107年12月7日偵查中具結證稱：我於本
    次選舉前一天約下午4 、5 點的時候，在良典超市對面的公
    園附近，遇到唐彰雄，他問我家有幾票，我說3 票，他就拿
    3千元給我，叫我選給陳上詩等語（見選他卷第131 、132 
    頁）。
　㈢附表編號5選民黃玉蘭於107年12月7日偵查中具結證稱：唐彰
    雄於107 年11月23日下午5 點多，在我所經營的良典超市，
    拿4 千元給我，叫我選給1 號陳上詩，因為我家有4 個投票
    權人，所以唐彰雄拿給我4 千元等語（見選他卷第153 頁）
    。
　㈣附表編號6選民陳文山於107年12月7日偵查中具結證稱：唐彰
    雄於107 年11月23日晚間7 、8 點左右，到我家拿給我3 千
    元，拜託我投給陳上詩，因為我家有3票，1 票1 千元等語
    （見選他卷第179頁）。
　㈤附表編號7選民曾謝絹於107年12月7日偵查中具結證稱：唐彰
    雄於本次選舉前有拿5 千元給我家，說要選給陳上詩等語（
    見選他卷第108 頁）。
五、本案之賄賂係現金，屬流通之可替代物，重在兌換價值，縱
    非原物，既經受賄者於案發後交給司法警察扣案，即係實施
    刑事訴訟程序之公務員合法取得之證物，仍為適格證據（最
    高法院本次發回意旨參照）。本案唐彰雄交付警方扣押之受
    賄款項2千元、尚未交付行賄對象之賄賂款項6千元，及附表
    編號3至6選民唐輔信、張參、黃玉蘭、陳文山交付警方扣案
    之收賄金額7千元、3千元、4千元、3千元，對於鄉村長者而
    言乃屬相當數額的錢財，如果其等沒有收受賄賂，應無平白
    交出給司法警察扣案之理，因此，該扣案現金不論是否係其
    等所收受之賄款現金原物，仍具有相當程度之關連性，得作
    為各該證人收受賄款之間接補強證據。
六、張瑞芬、唐彰雄上開對於附表有投票權之人交付賄賂，而約
    其投票權為一定行使之行為，分別係受被告陳上詩囑託，而
    分別與被告陳上詩有犯意聯絡：
　㈠審理事實之法院對於卷內存在有利及不利於被告之證據，應
    一律注意，並綜合調查所得之一切證據，本於職權定其取捨
    ，依其確信而為事實之判斷，將取捨證據及得心證之理由於
    判決內詳為說明。且此項自由判斷之職權運用，應受經驗法
    則與論理法則之支配，倘將各項證據予以割裂，分別單獨觀
    察判斷，即不合於論理法則（最高法院110年度台上字第386
    號、109年度台上字第1900號判決意旨參照）。證據之取捨
    及證明力之判斷，雖屬事實審法院得自由裁量之職權，但此
    項職權之行使，仍應受客觀存在之經驗法則、論理法則所支
    配，不能違背（最高法院106年度台上字第3633號判決意旨
    參照）。同案被告之自白固不得作為認定犯罪事實之唯一證
    據，須以補強證據證明其確與事實相符。惟所謂之補強證據
    ，並非以證明犯罪構成要件之全部事實為必要，倘其得以佐
    證被告或共犯自白之犯罪非屬虛構，能予保障所自白事實之
    真實性，即已充分。又得據以佐證者，雖非直接可以推斷該
    被告或共犯之實行犯罪，但以此項證據與共犯之自白為綜合
    判斷，若足以認定犯罪事實者，仍不得謂其非屬補強證據。
    是所謂補強證據不問其為直接證據、間接證據或係間接事實
    之本身即情況證據，均得為補強證據之資料（最高法院105
    年度台上字第2435號判決意旨參照）。所謂補強證據，應如
    何評價，實務向採綜合判斷說，不得割裂評價（最高法院10
    6年度台上字第3633號判決意旨參照）。
　㈡張瑞芬雖然否認對附表編號1、2選民黃芙蓉、鄭秀桃行賄，
    但黃芙蓉、鄭秀桃已經明確證稱：有收到張瑞芬交付的賄款
    ，且張瑞芬囑咐約定要支持被告陳上詩，業經本院認定屬實
    。而鄭秀桃因為與張瑞芬比較熟稔，在第一次警詢筆錄不好
    意思說出張瑞芬，便直接說出源頭即被告陳上詩與其接觸等
    語，業經鄭秀桃於偵訊、原審證述明確（選他卷第74頁、原
    審卷一第284頁、第287頁），可見鄭秀桃依據身為當地居民
    的了解，及與張瑞芬的互動情形，當時認為張瑞芬是受被告
    陳上詩囑託前來。其次，張瑞芬、黃芙蓉、鄭秀桃並非本次
    雲林縣○○鄉第四選區鄉民代表的候選人，均與被告陳上詩沒
    有競選上的利害關係，且被告陳上詩是鄭秀桃婦女會會長的
    先生，與張瑞芬交情不錯，業據鄭秀桃於偵查中證述明確（
    選他卷第72頁、第74頁鄭秀桃偵查筆錄參照），張瑞芬於偵
    查中也證稱：我與被告陳上詩沒有親戚關係，他要選代表，
    會出來拜託，有團體一起（選他卷第218頁），被告陳上詩
    歷次抗辯也從來沒有主張：張瑞芬、黃芙蓉、鄭秀桃是支持
    對手陣營候選人者（被告陳上詩歷次陳述或書狀參照），另
    張瑞芬到案後矢口否認受被告陳上詩指示行賄，可見張瑞芬
    不可能於行賄黃芙蓉、鄭秀桃當下，故意誣指嫁禍給被告陳
    上詩。尤其張瑞芬行賄選民時如果要誣指係替被告陳上詩行
    賄，張瑞芬於選前即應自行向檢警單位自首或檢舉，企圖於
    選前影響選情。然本案係檢警接獲檢舉後於選舉後發交調查
    ，遭到約談的選民黃芙蓉、鄭秀桃不約而同坦承係張瑞芬前
    來行賄，張瑞芬並要求要支持被告陳上詩，可見張瑞芬確實
    係受被告陳上詩囑託行賄。另本案張瑞芬行賄黃芙蓉、鄭秀
    桃的選舉利益最終係歸給被告陳上詩，張瑞芬僅係居住在該
    處、固定要洗腎、尋常賣米的鄉民，業據證人王添勝於本院
    前審證述明確（本院前審卷一第389頁），從卷內證據也無
    法看出被告陳上詩當選後，張瑞芬可以因此獲得甚麼具體可
    觀的利益，則張瑞芬更不可能自行出資，且冒著被查獲判處
    重刑的風險，自行行賄黃芙蓉、鄭秀桃。因此，綜合上開證
    據及相關情況證據，本於經驗法則判斷，可以認定被告陳上
    詩與張瑞芬共同行賄黃芙蓉、鄭秀桃。
　㈢唐彰雄證稱其係受被告陳上詩囑託而對附表編號3到7選民唐
    輔信、張參、黃玉蘭、陳文山、曾謝絹賄選，而唐輔信等選
    民經約談後也不約而同證稱確實有收到唐彰雄的賄款，並約
    定要支持被告陳上詩，已可佐證唐彰雄上開所證屬實。其次
    ，唐彰雄並沒有參選雲林縣○○鄉第四選區鄉民代表，與被告
    陳上詩沒有競選的利害關係，被告陳上詩及唐彰雄也均表示
    ：其等間是朋友，沒有仇恨或金錢糾紛等語（被告陳上詩部
    分見選他卷第238頁、原審卷一第48、49、210頁，被告唐彰
    雄部分見原審卷一第200 、201頁），被告陳上詩於原審更
    坦承：伊如果做鹹菜，有時候會拿一些給唐彰雄，唐彰雄可
    能是認識，所以會幫忙講...（大家算好朋友嗎？）有算認
    識（原審卷一第49、210頁），唐彰雄也證稱：其與被告陳
    上詩為好朋友，不會故意陷害被告陳上詩等語（見原審卷一
    第201 頁），則唐彰雄應無刻意於行賄唐輔信等選民時，故
    意向選民誣指被告陳上詩賄選的可能，尤其，唐彰雄如果要
    陷害被告陳上詩，應於選前即刻意向檢警自首或檢舉被告陳
    上詩，企圖於選前影響選情，然唐彰雄並無此種行為，且編
    號3選民唐輔信係唐彰雄堂兄，唐彰雄更不可能藉由行賄自
    己的堂兄，使堂兄冒著被查獲的風險，達到誣指被告陳上詩
    的目的。再者，唐彰雄與被告陳上詩彼此間為附近鄰里之人
    ，若唐彰雄誣指被告陳上詩囑託其行賄，唐彰雄衡情無法繼
    續在民風純樸的鄉里立足生活，在在顯示唐彰雄應無任何動
    機陷害朋友被告陳上詩。又唐彰雄行賄選民的最終得利者是
    被告陳上詩，從卷內證據也無法看出被告陳上詩當選後，唐
    彰雄可以因此獲得甚麼具體可觀的利益，則唐彰雄更不可能
    自行出資，且冒著被查獲判處重刑的風險，自行行賄唐輔信
    等多名選民的可能。因此，綜合上開證據及相關情況證據，
    本於經驗法則判斷，可以認定被告陳上詩與唐彰雄共同行賄
    唐輔信等選民。
七、被告陳上詩於原審準備程序聲請傳訊友人謝俊輝，欲證明其
    於107 年11月22日下午，係至雲林縣虎尾鎮惠來火葬場祭拜
    謝俊輝之父謝誠義，且於祭拜後即返回住處，未前往唐彰雄
    之住處等語（原審卷一第136、145頁），然於原審準備程序
    後又具狀捨棄傳訊謝俊輝，改聲請羅華橋、羅華義兄弟到庭
    作證，欲證明其於107 年11月22日下午，係在住處與羅華橋
    、羅華義泡茶聊天，並未前往唐彰雄之住處（原審卷一第17
    5頁、第192頁），被告陳上詩就107年11月22日當天行蹤的
    主張前後不一，真實性已值懷疑。
　　而羅華義於原審雖到庭證稱：（辯護人問：107 年11月24日
    選舉前幾天有無去陳上詩家幫忙？）有，107 年11月22日下
    午1 點多有在陳上詩家，當天下午快5 、6 點才離開，我不
    記得羅華橋有沒有跟我一起離開，當天下午在陳上詩家有很
    多人，但我都不知道名字，陳上詩當天下午都沒有出去，都
    在家，我們在他家泡茶聊天，及計畫車隊造勢事宜，我選舉
    前二天都有去陳上詩家，羅華橋當天下午也有在陳上詩家，
    我到陳上詩家時，羅華橋已經在陳上詩家，羅華橋在本次鄉
    民代表選舉中，有幫陳上詩駕駛廣告車云云（見原審卷二第
    27至40、45至50頁），另羅華橋於原審雖到庭證稱：我於本
    次○○鄉鄉民代表選舉中，有幫忙陳上詩駕駛廣告車，一天薪
    水1 千2 百元。（辯護人問：107 年11月24日選舉前幾天有
    無去陳上詩家幫忙？）有，下午1 點在他家，我於107年11
    月22日中午有到陳上詩家，當天下午6 、7 點才離開，大家
    在陳上詩家泡茶聊天，陳上詩中途都沒有離開，在場有很多
    人，我大部分都認識，但我現在突然講不出名字，羅華義當
    天也有去陳上詩家，羅華義比我先到陳上詩家，我於本次選
    舉那個月每天都有去陳上詩家，但我每天去的時間不固定，
    我的工作是受僱做鹹菜，我在選舉那個月通常都是下班後就
    過去陳上詩家，我選舉前幾天差不多都是1 點過去陳上詩家
    ，我於107 年11月22日當天是下班5 點多後才去陳上詩家。
    （檢察官問：陳上詩有無拜託你來作證？）有，因為他做人
    不錯，我看不過，才出來幫他作證，我於107 年11月22日當
    天下午快2 點就提早下班過去陳上詩家。（審判長問：你於
    107 年11月22日當天幾點下班？）我本來是5 點下班，但我
    跟老闆說要提早2 小時下班，所以我當天下午3 點下班，就
    直接過去陳上詩家，當天下午陳上詩有跟我提到其當天上午
    有去祭拜喪家云云（見原審卷二第58至77頁），然觀諸羅華
    義、羅華橋之證詞，其等對於107 年11月22日下午係誰先抵
    達被告陳上詩住處，證詞明顯矛盾，且對於當天下午除了被
    告陳上詩及其等之外，尚有何人在被告陳上詩住處共同泡茶
    聊天，均語焉不詳，再者，羅華義、羅華橋於原審作證過程
    中，辯護人一開始詰問其等於107年11月24日選舉前有無去
    陳上詩家幫忙，羅華義即主動強調107 年11月22日下午1 點
    多有到被告陳上詩住處泡茶聊天，羅華橋則未表明何日卻強
    調「下午1 點在陳上詩家」。又羅華橋於作證之始證稱107 
    年11月22日天中午即到陳上詩住處，於當天下午6 、7 點才
    離開陳上詩住處，嗣於作證過程中改證稱107 年11月22日當
    天是下午5 點多下班後才前往陳上詩住處，最後又改證稱10
    7 年11月22日當天是提早2 小時下班，即於當天下午3 點下
    班後前往陳上詩住處，證述之情前後反覆矛盾。另羅華義證
    稱本次選舉的選前二天都有去陳上詩住處，卻於辯護人一開
    始詰問羅華義於107 年11月24日選舉前幾天有無去陳上詩家
    ，羅華義僅強調107 年11月22日下午1 點有在陳上詩住處，
    由此即可推知羅華義、羅華橋應係於審理前受被告陳上詩之
    託，到庭為被告陳上詩為不實之不在場證明，再對照被告陳
    上詩自稱於107 年11月22日下午1 時有出門前往惠來火葬場
    祭拜喪家，當天下午3 時才離開惠來火葬場之詞（見原審卷
    一第134 頁），更可見羅華義、羅華橋證稱：被告陳上詩於
    107 年11月22日下午都在住處與其等泡茶聊天，中間均未離
    開住處乙節，並非實在，難予採信。
八、至被告陳上詩之辯護人於本院審理期日雖仍聲請調取中華電
    信股份有限公司臺灣南區電信分公司雲林營運處莿桐數位ID
    C 機房磁碟陣列中，唐彰雄上開住處附近4 支路口監視器錄
    影之儲存檔案，並送請法務部調查局看是否可以復原107年1
    1月22日下午2點至5點之錄影內容？若已無法復原，則是因
    遭人為刪除或自然覆蓋（本院卷第385頁、第403頁、406頁
    、第413頁）？經查：
　㈠被告陳上詩於本院前審即請求將上開唐彰雄住處附近的監視
    錄影檔案，送請內政部警政署刑事警察局鑑定還原「107 年
    11月22日下午2 點至3 點半」之影像畫面，欲證明被告陳上
    詩確未於107 年11月22日下午3 時，至唐彰雄之上開住處。
    經本院前審調查結果：上開路口監視影像檔案保存期限為1 
    個月，影像紀錄經覆蓋後能否回復，須視監視錄影機器原廠
    之設定程式及覆蓋情形而定，而上開監視錄影畫面儲存硬碟
    設置於中華電信股份有限公司臺灣南區電信分公司雲林營運
    處莿桐數位IDC 機房磁碟陣列中，1 台磁碟陣列共儲存76支
    路口監視鏡頭影像畫面，目前影像均已覆蓋，因案件需要欲
    還原上列影像，鑑識期間將會影響76支鏡頭之路口儲存影像
    畫面，又上開4 支路口監視器之錄影範圍，均僅為路面之局
    部畫面（其中1 支雖朝唐彰雄上開住處前的道路方向拍攝，
    然並未涵蓋唐彰雄上開住處門口之全部）等情，有雲林縣警
    察局斗南分局108 年9 月9 日函及檢附之GOOGLE地圖與監視
    器所在位置照片（本院前審卷一第207-223頁）、本院前審
    公務電話查詢紀錄表（第231頁）、雲林縣警察局108 年10
    月3 日函（第267頁）、雲林縣警察局斗南分局108 年11月4
     日函及檢附之監視器現場照片、監視器錄影範圍擷取照片
    、唐彰雄上開住處照片在卷可參（第337-351頁）。本院前
    審認為上開4 支路口監視器中之其中1 支，雖朝唐彰雄上開
    住處前的道路方向拍攝（本院前審卷一第215頁），然並未
    涵蓋唐彰雄上開住處門口之全部，而僅係拍攝唐彰雄上開住
    處前馬路之局部（本院前審卷一第343頁），並不能排除被
    告陳上詩自該支路口監視器錄影範圍以外之地方進入唐彰雄
    上開住處，而未依辯護人的請求繼續送請鑑定還原事宜。
　㈡被告陳上詩的辯護人於本院準備程序繼續為上開請求（本院
    卷第179、229頁），本院基於司法為民，儘量滿足被告的需
    求緣故，依辯護人的請求為相關函詢，經雲林縣警察局於11
    0年3月17日仍函覆稱：「...本案無法提供超過30日以上儲
    存影像...如要確認是否能影像復原，仍需要送刑事警察局
    檢測...（本院卷第195頁，函覆意旨大致與上開本院前審卷
    一第267頁雲林縣警察局108年10月3日函相同）。嗣被告陳
    上詩表示願意負擔將中華電信公司數位機房磁碟陣列拆除送
    請鑑定如造成損害的賠償金額後（本院卷第259頁），雲林
    縣警察局即協助將上開磁碟陣列送請內政部警政署刑事警察
    局鑑定，經內政部警政署刑事警察局以110年10月25日函檢
    送數位鑑識報告函覆本院（本院卷第269頁），該數位報告
    內容稱：「分析說明：使用硬碟修復器製作送件證物中硬碟
    之副本，並使用以下方式對副本進行RAID重建，惟因無法完
    成重建，故無法進行影片檔案的刪除還原：（詳細復原過程
    ，本院略）」（本院卷第277頁）、「結論：本案送件證物
    為磁碟陣列，進行數位鑑識工作結果如下：⒈證物01：無法
    鑑析，故無證據內相關資料。⒉證物02：未發現路口監視錄
    影畫面相關之影片檔案，故未匯出」（本院卷第279頁）。
    辯護人繼而請求再發函詢問上開無法還原的影片，是遭人為
    刪除或因重複錄影而覆蓋（本院卷第313頁），經內政部警
    政署刑事警察局以111年1月4日函復稱「本局目前使用之鑑
    識設備，尚難判斷該案證物內影片係遭人為删除或因重複錄
    影而覆蓋」（本院卷第343頁）。
　㈢被告陳上詩的辯護人於本院審理期日雖又聲請將上開資料送
    請法務部調查局進行鑑定，看上開時段的錄影內容是否能夠
    還原，其理由無非僅以：法務部調查局業務主掌包含國家安
    全業務，刑事警察局僅掌管一般刑事工作，法務部調查局配
    備的偵防儀器必然更為精密云云（本院卷第413、385頁），
    然本院認為：①法務部調查局所配備的偵防儀器，比刑事警
    察局更為精密，此僅為辯護人個人主觀臆測之詞，且訴訟資
    源有限，應有合理分配及運用，本院已經滿足辯護人調查證
    據的請求，而內政部警政署刑事警察局上開回函，也已經檢
    附數位鑑定報告，明確說明其等已經使用各種方法進行復原
    ，而函復稱本案並無法針對上開磁碟陣列進行影像還原回復
    ，辯護人無法具體說明刑事警察局鑑定報告有何瑕疵，逕以
    上開個人臆測的理由，請求本院再行函請法務部調查局鑑定
    還原，本院認為並無必要。②其實，本院前審依據被告陳上
    詩的請求，委託雲林縣警察局斗南分局前往唐彰雄住處，查
    得唐彰雄住處附近的交叉路口、住處附近共有四支監視器（
    本院前審卷一第207頁以下），經警前往現場拍攝監視器的
    實際架設位置及拍攝方向，該四支監視器均僅能拍攝到局部
    有限視野的影像，沒有一支可以拍攝到唐彰雄住處門口全景
    的監視畫面（本院前審卷一第339頁以下，尤其可對照本院
    前審卷一第215頁、第343頁的影像），加上政府設置路口監
    視器是要拍攝公共場所的來往情形，通常路口監視器不可能
    針對某位民眾住宅門口拍攝，因此縱使還原上開4支監視器
    上開時間點的影像，也無法達到辯護人所稱：只要調閱唐彰
    雄住處附近監視器，即可證明被告陳上詩於上開時間沒有去
    過唐彰雄住處等目的，更可見辯護人於本院上開調查證據請
    求為無必要。③另本院基於上開積極證據，已足認定被告陳
    上詩上開犯行，本案事證明確，被告陳上詩的辯護人於本院
    上開請求，亦無繼續調查的必要。
九、綜上所述，被告陳上詩有事實欄所述共同對於有投票權之人
    ，交付賄賂，而約其投票權為一定行使之犯行，事證明確，
    堪以認定，應依法論科。
肆、論罪：
一、被告陳上詩分別囑託被告張瑞芬、同案被告唐彰雄，接續於
    附表所示時、地，交付金錢予附表有投票權之人，而約使為
    投票權一定行使之對價，核被告陳上詩、張瑞芬所為，均係
    犯公職人員選舉罷免法第99條第1 項對於有投票權之人，交
    付賄賂，而約其投票權為一定之行使罪。又被告陳上詩、張
    瑞芬行求、期約、交付賄賂之行為，係屬階段行為，經行求
    、期約至交付賄賂，應僅依最終階段之交付賄賂行為處斷，
    附此敘明。
二、被告陳上詩、張瑞芬對於附表有投票權之人交付賄賂行為，
    本質上係侵害國家維護公職人員選舉公正之單一法益，目的
    均係為使本屆雲林縣○○鄉鄉民代表選舉候選人即被告陳上詩
    當選為目的，主觀上係基於單一之行賄犯意，而客觀上，亦
    堪認各次交付賄賂行為在時間、空間上具有密切關係，依一
    般社會健全觀念，難以強行分開，在刑法評價上，應視各次
    交付賄賂之舉動係為達成單一投票賄選犯罪行為之一部，應
    對被告陳上詩、張瑞芬分別依接續犯各僅論以一公職人員選
    舉罷免法第99條第1項對於有投票權之人，交付賄賂，而約
    其投票權為一定之行使罪。
三、被告陳上詩與共同被告唐彰雄間，及被告陳上詩與被告張瑞
    芬間，就本案對於有投票權之人，交付賄賂，而約其投票權
    為一定行使之犯行，分別有犯意聯絡及行為分擔，應分別論
    以共同正犯。
伍、駁回被告陳上詩、張瑞芬上訴的理由：
一、原審審理後，認為被告陳上詩、張瑞芬上開犯行事證明確，
    乃適用上開實體法規，並審酌選舉乃民主政治最重要之基石
    ，而選民如何決定屬意之候選人，須由選民評斷候選人之才
    德、品行、學識、操守、政見而選賢與能，其攸關國家政治
    之良窳，影響國家根基及人民權利至深且鉅，不應以金錢或
    其他利益介入選舉，賄選為敗壞選風之主要根源，影響選舉
    之公正性，詎被告陳上詩、張瑞芬竟以交付賄賂賄選之方式
    ，妨害投票之公正、公平及純潔，對整體選舉風氣影響匪淺
    ，所為誠屬不該，又被告陳上詩、張瑞芬於本案事證明確之
    情況下，猶矢口否認犯行，未見悔意，被告陳上詩還涉嫌請
    他人到庭為其作不實之證詞，以求脫免刑責，犯後態度非佳
    ，兼衡被告張瑞芬並無前科，素行尚佳，被告陳上詩則有偽
    造文書之前案紀錄，有其等前案紀錄表可參，復衡量其等行
    賄之對象人數、行賄之金額等賄選情節，暨考量被告陳上詩
    、張瑞芬於原審自陳的教育程度、身體健康狀況、家庭狀況
    等一切情狀（原審卷二第113頁以下），分別量處被告陳上
    詩有期徒刑5年，被告張瑞芬有期徒刑4年。
二、其次，就褫奪公權部分，原審判決並說明：公職人員選舉罷
    免法第5 章之罪或刑法分則第6 章之妨害投票罪，宣告有期
    徒刑以上之刑者，並宣告褫奪公權，此觀公職人員選舉罷免
    法第113 條第3 項規定即明，而此項褫奪公權之宣告，寓有
    強制性，為刑法第37條第2 項之特別規定，不受宣告1 年以
    上有期徒刑之限制，法院自應優先適用，然因公職人員選舉
    罷免法第113 條之規定並未針對褫奪公權之期間即從刑之刑
    度為何有所規範，故依公職人員選舉罷免法第113 條規定宣
    告褫奪公權者，仍應適用刑法第37條第2項規定，為1 年以
    上10年以下，使其褫奪公權之期間有所依憑始為合法（最高
    法院96年度台上字第2135號、98年度台上字第629 號判決意
    旨參照）。被告陳上詩、張瑞芬所犯公職人員選舉罷免法第
    99條第1 項之罪，為公職人員選舉罷免法第5 章之罪，經宣
    告有期徒刑以上之刑，應依公職人員選舉罷免法第113 條第
    3 項規定，併參酌刑法第37條第2 項有關宣告褫奪公權期間
    之規定，及其等犯罪情節，分別宣告被告陳上詩褫奪公權5
    年，被告張瑞芬褫奪公權4 年。
三、又就沒收部分，原審判決說明：預備或用以行求期約或交付
    之賄賂，不問屬於犯罪行為人與否，沒收之，公職人員選舉
    罷免法第99條第3 項定有明文。公職人員選舉罷免法第99條
    第3 項之沒收為刑法第38條之特別規定，採絕對義務沒收主
    義，只要係預備或用以行求、期約或交付之賄賂，不論是否
    屬於被告所有或已否扣案，茍不能證明已滅失而不存在，法
    院均應宣告沒收，並無自由裁量之餘地。但如該賄賂已交付
    與有投票權之人收受，因收受者係犯刑法第143 條之投票受
    賄罪，其所收受之賄賂應宣告沒收之，如全部或一部不能沒
    收時，追徵其價額，故犯投票行賄罪者，其已交付之賄賂，
    固應於其對向共犯所犯投票受賄罪項下宣告沒收、追徵，但
    若對向共犯（即收受賄賂者）所犯投票受賄罪嫌，業經檢察
    官依刑事訴訟法第253 條規定為不起訴處分，或依同法第25
    3 條之1 為緩起訴處分確定者，其等所收受之賄賂，應由檢
    察官依同法第259 條之1規定，另向法院單獨聲請宣告沒收
    （最高法院106 年度台上字第2183號判決意旨參照）。本案
    如附表編號1 至6 所示收受被告賄賂款項之人，及共同被告
    唐彰雄本身收受被告陳上詩賄賂之款項，於遭查獲時交由檢
    警扣案之賄款，本應分別於其等所犯投票受賄罪項下予以沒
    收，然附表編號1 至6 所示之人分別經檢察官為緩起訴處分
    （黃芙蓉、鄭秀桃、張參、黃玉蘭、陳文山部分）及不起訴
    處分（唐輔信部分），有其等之緩起訴處分書、不起訴處分
    書附卷可參，而被告唐彰雄本身收受賄賂款項部分，則未於
    本案經檢察官偵查起訴，揆諸前開說明，黃芙蓉、鄭秀桃、
    張參、黃玉蘭、陳文山、唐輔信於遭查獲時交由檢警扣案之
    賄款，應另由檢察官依刑事訴訟法第259 條之1 規定，向法
    院單獨聲請宣告沒收，唐彰雄部分則應由檢察官依法另為處
    理，而曾謝絹所犯投票受賄罪嫌部分，業經檢察官向法院聲
    請簡易判決處刑，有臺灣雲林地方檢察署檢察官107 年度選
    偵字第125 號聲請簡易判決處刑書附卷可參，是就附表編號
    7 所示尚未扣案之賄款，則應於曾謝絹所犯投票受賄罪項下
    予以沒收，均不得於本案宣告沒收，附此敘明。
四、經核原審認事用法並無違誤，量刑亦屬妥適，被告陳上詩、
    張瑞芬猶執上開辯詞提起上訴，均否認犯罪，請求本院撤銷
    原審有罪判決，改諭知其等無罪等語，並無理由，應予駁回
    。　　
據上論結，應依刑事訴訟法第368條，判決如主文。
本案經檢察官李濂提起公訴，檢察官林志峯到庭執行職務。
中　　華　　民　　國　　111 　年　　3 　　月　　30　　日
                  刑事第五庭    審判長法　官  蔡廷宜
                                      法　官  林坤志
                                      法　官  蔡川富
以上正本證明與原本無異。
如不服本判決應於收受送達後20日內向本院提出上訴書狀，其未
敘述上訴理由者，並得於提起上訴後20日內向本院補提理由書（
均須按他造當事人之人數附繕本）「切勿逕送上級法院」。
　　　　　　　　　　　　　　　　　　　書記官  黃心怡
中　　華　　民　　國　　111 　年　　3 　　月　　30　　日
附錄本案論罪科刑法條：
公職人員選舉罷免法第99條
對於有投票權之人，行求期約或交付賄賂或其他不正利益，而約
其不行使投票權或為一定之行使者，處3 年以上10年以下有期徒
刑，得併科新臺幣1 百萬元以上1 千萬元以下罰金。
預備犯前項之罪者，處1 年以下有期徒刑。
預備或用以行求期約或交付之賄賂，不問屬於犯罪行為人與否，
沒收之。
犯第1 項或第2 項之罪，於犯罪後六個月內自首者，減輕或免
除其刑；因而查獲候選人為正犯或共犯者，免除其刑。
犯第1 項或第2 項之罪，在偵查中自白者，減輕其刑；因而查
獲候選人為正犯或共犯者，減輕或免除其刑。

附表：
編號 受賄者 行賄時間 行賄地點 行賄金額 1 黃芙蓉 107 年11月20、21日其中一日下午3、4時許 雲林縣○○鄉○○村某田地 2千元 2 鄭秀桃 107 年11月23日下午5 、6時許 雲林縣○○鄉○○村○○路0○00號 5千元 3 唐輔信 107 年11月23日下午2 時許 雲林縣○○鄉○○村○○路00號 7千元 4 張參 107 年11月23日下午4 、5時許 雲林縣○○鄉○○村○○路0 ○0 號○○超市對面公園 3千元 5 黃玉蘭 107 年11月23日下午5 時許 雲林縣○○鄉○○村○○路0 ○0 號○○超市 4千元 6 陳文山 107 年11月23日晚間7 、8時許 雲林縣○○鄉○○村○○路00號 3千元 7 曾謝絹 107 年11月23日下午某時許 雲林縣○○鄉○○村○○路00號（起訴書誤載為雲林縣○○鄉○○村○○路00號） 5千元